臺灣高等法院民事判決
109年度家上字第281號
上  訴  人  林雪英  


訴訟代理人  吳瑞堯律師
被上訴人    林雪琴  
            林雪蘭  

兼上二人
訴訟代理人  林榮楨  
上三人
訴訟代理人  張麗真律師
上列當事人間請求履行擔保責任事件，上訴人對於中華民國109
年7月22日臺灣士林地方法院108年度家繼訴字第67號第一審判決
提起上訴，本院於110年5月5日言詞辯論終結，判決如下：
    主      文
上訴駁回。
第二審訴訟費用由上訴人負擔。
    事實及理由
一、上訴人主張：被繼承人即兩造之母林李阿梅於民國94年11月
    9日死亡，全體繼承人即兩造與兩造之父林再興於96年11月1
    8日簽訂遺產分割協議書（下稱系爭遺產分割協議書），約
    定林李阿梅之遺產分割方式為：全部遺產由林再興概括承受
    ，所有不動產、動產、投資等均過戶至林再興名下（或由林
    再興指定分配），林再興則以現金給付兩造每人新臺幣（下
    同）420萬元。然林再興僅給付伊50萬元，拒絕給付餘款370
    萬元，伊遂訴請林再興履行協議，經原法院以97年度家訴字
    第38號判決（下稱系爭前案）判命林再興給付伊370萬元，
    及自97年7月15日起算之法定遲延利息（下稱系爭債權）確
    定。嗣伊於99年4月9日將系爭債權讓與訴外人王逸玟，王逸
    玟於同年月19日將系爭債權設質予訴外人簡淑枝，復與伊於
    100年9月19日合意解除兩人於99年4月9日所為權利買賣契約
    書，由伊取得系爭債權。林再興雖於99年10月21日死亡，被
    上訴人林雪琴、林雪蘭、林榮楨（下合稱被上訴人，單指其
    一，逕稱姓名）均拋棄繼承，由伊單獨繼承林再興遺產，惟
    系爭債權因設定他人權利質權，不因混同消滅，故被上訴人
    仍應依民法第1169條、第1170條規定，於其等依系爭遺產分
    割協議書所得部分，就債務人林再興之支付能力負擔保之責
    ，爰請求判命被上訴人給付伊系爭債權即370萬元本息等語
    。
二、被上訴人則以：系爭債權經林再興於97年間清償20萬元後，
    僅餘350萬元未償，惟上訴人將系爭債權讓與王逸玟，復經
    王逸玟將之設定權利質權予簡淑枝，依民法第903條規定，
    未經質權人簡淑枝同意，王逸玟不得使上訴人取回系爭債權
    ，是上訴人並非系爭債權之權利主體，其提起本件訴訟之當
    事人適格即有欠缺。再者，林再興死亡後僅上訴人一人繼承
    ，上訴人不得請求伊等清償其對林再興之系爭債權。另如林
    再興遺產逾350萬元，即無不能清償債務情形；如林再興遺
    產有不能清償債務情形，該未償之350萬元亦應由兩造4人共
    同分擔始屬公允，否則上訴人可分得高於伊等之金額等語置
    辯。
三、原審為上訴人敗訴之判決，上訴人不服提起上訴，其上訴聲
    明：
　㈠原判決廢棄。
　㈡被上訴人應給付上訴人370萬元，及自97年7月15日起至清償
    日止，按年息5%計算之利息。
　　被上訴人則為答辯聲明：上訴駁回。
四、本院整理兩造不爭執事項（見本院卷第46、107、108頁）：
　㈠兩造均為林李阿梅之子女，林再興則為林李阿梅之配偶，林
    李阿梅於94年11月9日過世，兩造及林再興均為林李阿梅之
    繼承人，並於96年11月18日簽訂系爭遺產分割協議書，約定
    林李阿梅之遺產由林再興全部概括承受，其餘繼承人應無條
    件配合辦理過戶移轉及現金提領手續。所有不動產、動產、
    投資等過戶至林再興名下（或林再興指定分配），由林再興
    以現金分配予其他每位繼承人（上訴人、林雪琴、林榮楨、
    林雪蘭）各420萬元（見原審訴字卷第23頁）。
　㈡因林再興僅給付上訴人50萬元，經上訴人起訴請求，原法院
    以系爭前案（即97年度家訴字第38號）判決林再興應給付上
    訴人370萬元本息（即系爭債權）確定（見原審訴字卷第151
    -161頁）。
　㈢上訴人於99年4月9日將系爭債權移轉與王逸玟，於99年9月21
    日發函通知林再興及林榮楨。上訴人與王逸玟復於100年9月
    19日合意解除前開權利買賣契約，王逸玟將系爭債權再移轉
    與上訴人（見原審訴字卷第23、127-129頁，及卷外原法院1
    00年度訴字第688號影卷）。
　㈣林再興於99年10月21日死亡，被上訴人均拋棄繼承，由上訴
    人單獨繼承（見原審訴字卷第205頁〈頁碼誤編為105頁，下
    同〉）。
　㈤林再興於99年7月間清償上訴人系爭債權中之20萬元，尚欠35
    0萬元未償（見原審訴字卷第65頁、本院卷第107、108頁）
    。
五、上訴人主張林再興因系爭遺產分割協議書負欠其系爭債權，
    雖林再興死亡後由其一人單獨繼承，被上訴人均拋棄繼承，
    惟被上訴人仍應依民法第1169條、第1170條規定負擔保責任
    （見本院卷第46頁），爰請求被上訴人給付370萬元本息等
    語，然為被上訴人所否認，並以前詞置辯。經查：
　㈠按繼承人得隨時請求分割遺產，但法律另有規定或契約另有
    訂定者，不在此限，民法第1164條定有明文。而上開條文所
    指之分割，非不得由各繼承人依協議方法為之，苟各繼承人
    已依協議為分割，除又同意重分外，殊不許任何共有人再行
    主張分割（最高法院54年台上字第2664號判例意旨參照）。
    又遺產分割協議為共同繼承人間以分割遺產為目的之債權行
    為，分割之方法並無明文規定，只需經共同繼承人全體之同
    意即可，通常可參考民法第824條第2項所定之原物分割或變
    價分割方式，而如係約定將遺產原物全部分配於其中一人或
    數人，並對於其他未分得遺產原物之繼承人以金錢補償之，
    此於學理上稱為代償分割，苟經全體繼承人之同意，亦無不
    可。本件兩造與林再興於96年11月18日訂立系爭遺產分割協
    議書，約定林李阿梅遺產分割方式為將其遺產全部過戶至林
    再興名下或由林再興指定分配，林再興則以現金給付兩造每
    人420萬元，依前開說明，林李阿梅之遺產業由其全體繼承
    人即兩造與林再興於96年11月18日協議以代償分割之方式分
    割，上訴人主張其因系爭遺產分割協議書對林再興取得系爭
    債權等語，即屬可採。
　㈡次按「繼承，因被繼承人死亡而開始。」、「繼承人對於被
    繼承人之債務，以因繼承所得遺產為限，負連帶責任。」、
    「債權與其債務同歸一人時，債之關係消滅。但其債權為他
    人權利之標的或法律另有規定者，不在此限。」，民法第11
    47條、第1153條第1項、第344條分別定有明文。又繼承人對
    於被繼承人之權利、義務，不因繼承而消滅，98年6月10日
    修正之民法第1154條定有明文。此乃民法第344條所稱法律
    另有規定者，故繼承人對被繼承人負有債權或債務時，尚不
    生混同之法效（最高法院107年度台上字第1500號判決意旨
    參照）。本件上訴人雖於99年4月9日將系爭債權移轉與王逸
    玟，嗣債務人林再興於99年10月21日死亡，王逸玟復於100
    年9月19日將系爭債權再移轉予上訴人，而上訴人為林再興
    之唯一繼承人，業如前揭四、㈢、㈣所述，致系爭債權之債權
    、債務同歸上訴人一人，惟依上開說明，上訴人因系爭遺產
    分割協議書對林再興取得之系爭債權，自不因混同而消滅，
    上訴人仍為系爭債權之債權人。
　㈢被上訴人辯稱王逸玟已將系爭債權設質予簡淑枝，依民法第9
    03條規定，即無權利將系爭債權移轉予上訴人，上訴人提起
    本件訴訟當事人適格即有欠缺云云（見本院卷第118頁）。
    查王逸玟於取得系爭債權期間之99年4月19日，將系爭債權
    設定質權予簡淑枝，有質權設定契約書為憑，且為被上訴人
    所不爭執（見原審訴字卷第27頁、本院卷第118），固堪信
    實。惟按「民法第九百零三條規定為質權標的物之權利，非
    經質權人同意，出質人不得以法律行為使其消滅或變更。所
    謂以法律行為使其消滅，例如以免除、抵銷等方法使債權消
    滅，或拋棄其權利。所謂以法律行為使其變更，例如以契約
    延長債權之清償期、降低利率，或就權利之行使附加條件。
    至於權利主體之變更，例如將權利讓與他人，則不在限制之
    列。」最高法院著有92年度台上字第2807號裁判要旨可資參
    照。是上訴人雖未能提出王逸玟將系爭債權設定質權予簡淑
    枝後，再將系爭債權讓與上訴人，已獲簡淑枝同意之證明，
    然揆諸上開說明，系爭債權之權利讓與僅係權利主體變更，
    並未使系爭債權消滅或變更，不在民法第903條規定限制之
    列，自無須得質權人簡淑枝之同意，是被上訴人以前詞辯稱
    上訴人未能取得系爭債權，並非系爭債權權利主體，提起本
    件訴訟之當事人適格欠缺云云，即非可採。
　㈣按「遺產分割後，各繼承人按其所得部分，對於他繼承人因
    分割而得之債權，就遺產分割時債務人之支付能力，負擔保
    之責。前項債權，附有停止條件或未屆清償期者，各繼承人
    就應清償時債務人之支付能力，負擔保之責。」、「依前二
    條規定負擔保責任之繼承人中，有無支付能力不能償還其分
    擔額者，其不能償還之部分，由有請求權之繼承人與他繼承
    人，按其所得部分比例分擔之。但其不能償還，係由有請求
    權人之過失所致者，不得對於他繼承人請求分擔。」，民法
    第1169條、第1170條亦有明文。是各繼承人對於分得債權之
    繼承人，就分割時，或停止條件債權或未到清償期債權於清
    償時，債務人之支付能力負擔保之責。本件兩造及林再興就
    林李阿梅之遺產於96年11月18日簽訂系爭遺產分割協議書，
    而為遺產協議分割，上訴人因而對林再興取得系爭債權，業
    如前述，又依系爭遺產分割協議書所載，系爭債權並未定有
    清償期，亦未附有條件，此為兩造所不爭執（見本院卷第46
    頁），則依上開規定，同為繼承人之被上訴人對於上訴人因
    分割而取得對繼承人之一林再興之系爭債權，就債務人林再
    興於96年11月18日分割時之支付能力，即應按其等就林李阿
    梅遺產所得部分，負法定賠償擔保責任，堪予認定。
　㈤惟查，林李阿梅之遺產包含不動產門牌號碼為台北市○○區○○○
    路000號房屋及其坐落土地、台北市○○區○○街0段00巷00弄0
    號房屋及其坐落土地；另有動產及投資等，依系爭遺產分割
    協議書，均由林再興一人取得，而僅就不動產部分，其價值
    即高於林再興應給予兩造每人420萬元之總額，為兩造所不
    爭執（見本院卷第48頁），又依林再興於99年10月21日死亡
    後，由上訴人一人繼承其遺產，經財政部臺北國稅局所核定
    之林再興遺產總額，包含土地16筆及投資1筆，仍有493萬4,
    342元，有遺產稅免稅證明書可考（見原審訴字卷第205頁）
    ，顯然足以清償系爭債權，堪認林再興於林李阿梅之遺產分
    割時迄其死亡時，就上訴人之系爭債權均未有欠缺支付能力
    而不能清償情事，則上訴人依民法第1169條、第1170條規定
    ，請求被上訴人就系爭債權負法定擔保責任，給付其370萬
    元本息云云，即屬無據。
六、從而，上訴人依依民法第1169條、第1170條規定，請求被上
    訴人給付其370萬元，及自97年7月15日起至清償日止，按年
    息5%計算之利息，為無理由，不應准許。是則，原審為上訴
    人敗訴之判決，理由雖有不同，惟結論並無二致，仍應予維
    持。上訴論旨指摘原判決不當，求予廢棄改判，為無理由，
    應駁回上訴。再本件事證已臻明確，兩造其餘之攻擊或防禦
    方法及所用之證據，經本院斟酌後，認為均不足以影響本判
    決之結果，爰不逐一論列，附此敘明。
七、據上論結，本件上訴為無理由，爰判決如主文。　　
中　　華　　民　　國　　110 　年　　5 　　月　　26　　日
                  家事法庭
                      審判長法  官  張靜女
                            法  官  葉珊谷
                            法  官  范明達
正本係照原本作成。
如不服本判決，應於收受送達後20日內向本院提出上訴書狀，其
未表明上訴理由者，應於提出上訴後20日內向本院補提理由書狀
（均須按他造當事人之人數附繕本）上訴時應提出委任律師或具
有律師資格之人之委任狀；委任有律師資格者，另應附具律師資
格證書及釋明委任人與受任人有民事訴訟法第466 條之1第1項但
書或第2項所定關係之釋明文書影本。如委任律師提起上訴者，
應一併繳納上訴審裁判費。
中　　華　　民　　國　　110 　年　　5 　　月　　26　　日
  　　　　　　　　　　　　　書記官  余姿慧